【裁判字號】    97,訴,1041
【裁判日期】    971217
【裁判案由】    違反廢棄物清理法等
【裁判全文】
臺灣桃園地方法院刑事判決              97年度訴字第1041號
公  訴  人  臺灣桃園地方法院檢察署檢察官
被      告  乙○○原名周世汎.
            庚○○原名葉大銘.
上列被告因違反廢棄物清理法等案件，經檢察官提起公訴（96年
度偵字第21654 號），本院判決如下︰
    主  文
乙○○、庚○○共同在他人山坡地內，擅自從事道路之修建，各
處有期徒刑拾月。扣案之KOMATSU 牌K5型PC200 號挖土機壹台沒
收。
    事  實
一、乙○○、庚○○明知位於桃園縣蘆竹鄉○○段貓尾崎小段2
    之5 地號（丙○○所有、由其胞姐丁○○管領使用）及與該
    地相連之之台北縣林口鄉○○○段南勢埔尾小段75地號（陳
    詩鈺所有、由其父陳國蓮管領使用）之土地並非其等所有，
    且屬經政府核定、公告為山坡地保育利用條例所規定之山坡
    地，未徵得土地所有人之同意、許可，不得在他人山坡地內
    從事道路之修建等開發行為。乙○○為使用前開土地，乃於
    民國96年8 月21日，以每日新台幣（下同）3, 000元之代價
    ，僱請怪手司機庚○○剷平土地修建道路，二人乃共同基於
    在他人山坡地內擅自從事道路之修建及毀損之犯意聯絡，由
    庚○○自受雇當日起，駕駛其所有如附表所示KOMATSU 牌K5
    型PC20 0號挖土機，在上開土地內修建道路，並壓毀丁○○
    種植在該土地上之相思樹約20棵，及戊○○於土地上種植之
    綠竹筍及柚子樹，足以生損害於丁○○、戊○○。嗣於96
    年8 月24日晚上9 時許，為警據報至上址當場查獲，並扣得
    上開挖土機1 台，而查悉上情。
二、案經丁○○訴請桃園縣政府警察局大園分局報請臺灣桃園地
    方法院檢察署檢察官偵查後起訴。
    理  由
一、關於證據能力之認定：
    本件認定事實所引用之本件卷內所有卷證資料（包含人證與
    文書證據、物證等證據），尚無證據證明係從事偵查犯罪之
    公務員違背法定程序所取得，是取證過程並無瑕疵，且兩造
    於準備程序、審判期日對法院提示卷證之證據能力均表無異
    議，而卷內之文書證據，亦無刑事訴訟法第159 條之4 之顯
    有不可信之情況與不得作為證據之情形。本院復審酌該等證
    據與本案待證事實間復具有相當關聯性，以之為本案證據並
    無不當。綜上，依刑事訴訟法第159 條至159 條之5 之規定
    ，本件認定事實所引用之本件卷證所有證據（包含人證與文
    書證據、物證等證據），均有證據能力，合先敘明。
二、認定犯罪事實所憑之證據及理由：
（一）被告乙○○於警詢時供承：伊未經桃園縣蘆竹鄉○○段貓
      尾崎小段2 之5 地號及台北縣林口鄉○○○段南勢埔尾小
      段75地號（以下簡稱蘆竹鄉山坡地、林口鄉山坡地）土地
      地主之同意，以每日3,000 元之代價，雇用怪手司機即被
      告庚○○至上開土地，以挖土機將路面鋪平、剷平等語明
      確（見偵卷第17至19頁）。
（二）被告庚○○於警詢、偵查及本院審理中供承：伊有於前揭
      時間，以每日3,000 元之代價受雇於被告乙○○，並依其
      指示，於前揭時、地駕駛挖土機於上開土地上從事整地、
      做路之工作，過程中伊有剷平土地上之植物，嗣員警到場
      時，伊則棄挖土機逃逸而遭查獲等語明確（見偵卷第6 至
      8 頁、第40至41頁、第52頁；審訴卷第32頁；本院卷第99
      至101 頁）。
（三）證人即被告庚○○於本院審理中證稱之內容同上(二)所述（
      見本院卷第28至30頁）。
（四）證人即告訴人丁○○於警詢、偵查及本院審理中均證述：
      上開蘆竹鄉土地係伊胞弟丙○○所有、由伊管理使用，該
      土地於上開時間遭被告庚○○所駕駛之挖土機剷平，土地
      上伊所種植約20棵相思樹因此遭毀損等語明確（見偵卷第
      22 至24 頁、第57至58頁；審訴卷第40頁；本院卷第63至
      64頁）。
（五）證人戊○○於偵查及本院審理中均證述：上開林口鄉土地
      係伊兒子陳詩鈺所有、由伊管理使用，該土地於上開時間
      遭被告庚○○所駕駛之挖土機剷平，土地上伊所種植之綠
      竹筍、柚子樹因此遭毀損等語明確（見偵卷第58至59頁；
      本院卷第65至67頁）。
（六）此外，復有現場照片8 張上開土地之土地所有權狀、地籍
      圖謄本、桃園縣蘆竹鄉公所環境稽查工作紀錄表、違規使
      用山坡地制止通知書、違規使用山坡地查報表各1 紙（見
      偵卷第24至25頁、第29頁、第33至34頁、第38頁、第49頁
      ）。
（七）關於上開蘆竹鄉、林口鄉土地是否為山坡地保育利用條例
      第3 條第1 項所規定之山坡地乙節？經本院函查桃園縣政
      府、台北縣政府結果，上開2 土地係經行政院於68年11月
      21日台68經字11701 號函核定，並經台灣省政府於69年2
      月6 日69府農山字第120166號公告為山坡地保育利用條例
      第3 條第1 項所稱之山坡地等情，有桃園縣政府97年11月
      11 日 府水保字第09 7037 9550號函及臺北縣政府農業局
      97年11月20日北農山字第0970855799號函暨檢附台灣省山
      坡地範圍地段明細表、台灣省政府公告及山坡地範圍查詢
      等資料各1 份在卷可稽（見本院卷第73至75頁、第87至92
      頁）。
（八）綜上所述，被告2 人未得土地所有權人同意，擅自於他人
      之山坡地內從事道路之修建，是本案事證明確，被告2 人
      之犯行，洵堪認定，應依法論科。
三、對於被告辯解及其有利之證據，本院不採納之理由：
    訊據被告乙○○固供認有於被告庚○○遭查獲後，至警局應
    訊，並於警詢中自承未經系爭土地所有權人同意，雇用庚○○以挖土機剷平系爭土地路面等語，被告庚○○則供認有駕
    駛挖土機將系爭土地路面剷平等語，惟均矢口否認有何違反
    山坡地保育利用條例及毀損之犯行，被告乙○○辯稱：伊並
    沒有雇用被告庚○○，係約於97年8 月21日前，伊之友人「
    己○○」問伊認不認識伊家後山的地主，說要停放車輛，伊
    說這離伊家很近，問伊家人應該就知道了，且隔日就與「己○○」一起到系爭土地現場去看，但當時被告庚○○並沒有
    去現場。後來被告庚○○於96年8 月24日被查獲，「己○○
    」拜託伊到警局去，「己○○」稱地主伊家認識，去警察局
    講一下就沒事，伊就過去幫忙一下，係被告庚○○教伊怎麼
    跟警察說係伊雇用庚○○的，其實伊並沒有雇用被告庚○○
    云云（見審訴卷第32、42頁、審卷第27、30、101 頁以下）
    。被告庚○○則辯稱：被告乙○○對伊稱上開土地係其親戚
    的地，伊依其指示將路剷平，做出一條可供車輛通行的路，
    且當地雜草長的很高，伊並不知道地主的綠竹筍、柚子樹、
    相思樹在旁邊云云。經查：
（一）按犯罪嫌疑人於案發時之供述因較少權衡其利害得失或受
      他人干預，依經驗法則，較諸事後翻異其案發之初所為之
      陳述為可信。是被告乙○○於警詢自白未經系爭土地地主
      同意，而雇用被告庚○○將系爭土地路面剷平之犯行，而
      於偵訊、審理時翻異前詞，是否採信，自有可疑。況被告
      於警詢之自白供述，核與前述「二、認定犯罪事實所憑之
      證據及理由欄」（三）至（七）之客觀證據相符，已如前
      述，應堪採信。
（二）被告乙○○雖於審理時辯稱：伊之所以於警詢中自白雇用
      被告庚○○，係友人「己○○」拜託伊去警局幫忙，被告
      庚○○於警局中教伊怎麼跟警察說的云云。惟查，(1)關於
      「己○○」之真實身份，被告乙○○供稱係67年次，住在
      桃園縣龜山鄉或林口鄉云云（見審訴卷第42頁）。經本院
      以法務部戶役政連結作業系統，以姓名查詢全國「己○○
      」之人，並無符合上開年紀、住所條件乙節，有該戶役政
      連結作業系統在卷可稽（見審卷第16頁）。加以被告乙○○迄至本案件論終結止，始終提不出「己○○」之真實姓
      名、年籍資料、聯絡方式等資訊，供本院以證人身份傳喚
      以實其說。(2)關於被告庚○○證言之憑信性，本院審酌被
      告乙○○與庚○○雙方並無財務糾紛或恩怨關係乙節，為
      被告2 人所不爭。是以，雙方既無素怨糾紛，衡情證人庚○○應無設詞誣陷被告之理。況證人庚○○於本院審理時
      之證述，業經本院命具結，以擔保其證言之可信性，並由
      兩造交互詰問，除其本身是否知悉被告乙○○並非系爭土
      地權利人乙節，因涉及被告庚○○自己犯罪而有避重就輕
      之嫌外，關於被告乙○○雇請內容、如何相約看現場、當
      時被告乙○○駕駛何交通工具（此部分被告乙○○審理時
      亦供認有此交通工具）等，均具體證述，且與被告乙○○
      警詢中不利於己之供述及其他客觀證據相符。且經直接審
      理之結果，觀其作證之整體過程，佐以其他卷證資料，已
      使本院確信其證言為真正，相較於被告乙○○上開辯解，
      證人庚○○之證詞具有相當高之可信性。(3)再者，被告乙○○若非雇用被告庚○○之人，其何以於被告庚○○遭查
      獲後會願意至警局並配合製作警詢筆錄？又何以會配合非
      親非故之被告庚○○而自承未經地主同意雇用被告庚○○
      ？以上被告乙○○均無法提出合理之解釋。(4)綜上，可知
      被告乙○○此部分之辯解，應屬卸責之詞，尚難憑採。
（三）另被告庚○○雖辯稱：因被告乙○○說系爭土地係其親戚
      的地，故伊就相信云云。惟查，被告庚○○於97年8 月24
      日於系爭土地上駕駛挖土機整地而發現警方前來之際，即
      拔下挖土機鑰匙逃逸，嗣遭警方逮捕之初，亦否認為挖土
      機司機乙節，業據被告庚○○於警詢、審理供陳明確（見
      偵卷第8 頁、第29頁）。衡諸常情，若被告庚○○係受地
      主之委託而整地、修建道路，何以見到查緝之員警卻立即
      需逃逸？又何以遭逮捕時欲否認為挖土機司機？參以被告
      庚○○自承並未看到任何有關土地權利證明文件（見審訴
      卷第32頁）。由此足認被告庚○○應知悉被告乙○○並非
      系爭土地之所有權或管理使用權人甚明。
（四）被告庚○○雖復辯稱：當地雜草長的很高，伊並不知道地
      主的綠竹筍、柚子樹、相思樹在旁邊云云。惟查，柚子樹
      、相思樹屬於「樹」科植物，且現場數量非少，而被告庚○○坐在挖土機上駕駛，視野應屬良好，衡情應無不知剷
      平系爭土地上所種植之植物之理。是被告庚○○此部分之
      辯解，與常理有違，尚難憑採。
（五）綜上，被告2 人此部分之辯解，有悖常情，且與事實不符
      ，尚難憑採。
四、論罪科刑之理由：
（一）核被告乙○○及庚○○所為，均係違反山坡地保育利用條
      例第10條、第9 條之不得在他人山坡地內，擅自從事道路
      之修建之規定，應依同條例第34條第1 項規定論處，及刑
      法第354 條之毀損器物罪。又山坡地保育利用條例第34條
      第1 項為刑法第320 條第2 項之特別規定，本質上當然含
      有竊佔之性質，依特別法優於普通法之法條競合關係，僅
      應論以山坡地保育利用條例第34條第1 項之罪（最高法院
      83年度台上字第534 號判決意旨參照），附此敘明。又檢
      察官雖僅就被告二人涉犯刑法第354 條之毀損罪嫌提起公
      訴，然因被告二人所犯違反山坡地保育利用條例第34條第
      1 項之犯行部分，因與檢察官業經提起公訴之部分有想像
      競合犯之裁判上一罪關係，而為起訴效力所及，本院自應
      併予審究；另檢察官雖僅就被告二人毀損被害人丁○○相
      思樹部分於起訴書之犯罪事實欄敘及，然公訴檢察官於97
      年11月5日 本院審理時，就被告二人毀損被害人戊○○綠
      竹筍之部分，已當庭以言詞及書狀予以擴張，且依前述，
      被告二人毀損被害人戊○○綠竹筍之部分與檢察官業經提
      起公訴之被告二人毀損被害人丁○○相思樹部分，係以一
      毀損行為所為，而為同種想像競合之裁判上一罪之關係，
      且已據被害人戊○○於偵查中提出告訴且尚未逾告訴期間
      （詳見偵查卷第58頁、96年11月1 日偵訊筆錄）。本院亦
      應予審究，一併敘明。
（二）被告2 人以一行為同時觸犯前述違反山坡地保育利用條例
      之罪及毀損罪兩罪，係想像競合犯，應從一重之不得在他
      人山坡地內，擅自從事道路之修建罪處斷。
（三）又被告乙○○、庚○○於上開土地上密接從事剷平上開山
      坡地之行為，主觀上無非是使用系爭土地行為之一部分，
      利用同一機會接續為同一性質之行為，持續侵害單一法益
      ，在刑法評價上，亦以合為包括之一使用行為予以評價，
      應屬接續犯，併此敘明。
（四）被告乙○○及庚○○就上開犯行，有犯意之聯絡及行為之
      分擔，應論以共同正犯。
（五）量刑部份：
      爰審酌被告乙○○雇用被告庚○○駕駛挖土機，在他人山
      坡地修建道路，致山坡地原有之地貌、植物遭破壞，對土
      地權利人之權益造成相當危害，且被告二人審理時否認犯
      行，無坦承悔過之具體表現，而被告庚○○前有違反廢棄
      物清理法之前案（經本院以90年訴字第1894號判決判處有
      期徒刑1 年，緩刑3 年確定，此有台灣高等法院被告前案
      紀錄表在卷可稽），對於環境法規應知之甚稔，均本應嚴
      罰重懲，念及被告2 人僅短暫修建道路即遭查獲，實得利
      益尚非鉅大，而被告庚○○犯後坦承客觀之修建道路犯行
      ，並與丁○○達成民事上和解，此有和解書在卷可稽（惟
      並未撤回毀損之告訴），惡性非重大，而被告乙○○並無
      犯罪之前案紀錄，有台灣高等法院被告前案紀錄表在卷可
      稽，素行尚可，併參酌其等生活狀況、品行、智識程度、
      犯罪之動機、目的、手段、所生危害等一切情狀等一切情
      狀，爰分別量處如主文所示之刑，以資儆懲。
（六）沒收部分：
      按犯山坡地保育利用條例第34條之罪者，其墾殖物、工作
      物、施工材料及所使用之機具沒收之，山坡地保育利用條
      例第34條第5 項定有明文。本案扣案之KOMA TSU牌K5型PC
      200 號挖土機1 台，屬被告庚○○所有，業據被告庚○○
      供承在卷（見偵卷第7 頁），且係供被告2 人犯罪所用之
      物，爰依上開規定，併予宣告沒收之。
五、不另為無罪諭知部分：
（一）公訴意旨另略以：乙○○明知未領有主管機關核發之廢棄
      物清除、處理許可證，不得從事廢棄物清除、處理業務，
      竟仍自民國96年8 月20 日 某時起，清運廢棄物至桃園縣
      蘆竹鄉○○段貓尾崎小段2 之5 地號丙○○所有土地傾倒
      ，復自同年月21日下午5 時許起，以每日新台幣（下同）
      3,000 元之代價，僱請具有違犯廢棄物清理法及毀損犯意
      聯絡之庚○○，由庚○○駕駛KOMATS U牌K5型PC200 號挖
      土機，負責現場回填整平工作，並壓毀丙○○胞姊丁○○
      種植在該土地上之農作物，足以生損害於丁○○。嗣於96
      年8 月24日晚上9 時許，為警據報至上址當場查獲，並扣
      得上開挖土機1 台。因認被告2 人此部分亦涉犯廢棄物清
      理法第46條第1 項第4 款之未經許可從事廢棄物之清除、
      處理罪。
（二）檢察官所為之舉證：(1)證人丁○○於警詢、偵訊中之證述
      (2)證人陳國蓮於偵訊中之證述。(3)桃園縣蘆竹鄉公所環境
      稽查工作紀錄表。
（三）法律依據：
    1.刑事訴訟法第154 條第1 、2 項分別規定：被告未經審判
      證明有罪確定前，推定其為無罪；犯罪事實應依證據認定
      之，無證據不得認定犯罪事實。
    2.刑事訴訟法第301 條第1 項規定：不能證明被告犯罪，應
      諭知無罪之判決。
    3.最高法院30年度上字第816 號判例指出：認定不利於被告
      之事實，須依積極證據，苟積極證據不足為不利於被告事
      實之認定時，即應為有利於被告之認定，更不必有何有利
      之證據。
    4.最高法院92年台上字第128 號判例則揭示：刑事訴訟法第
      161 條已於民國91年2 月8 日修正公布，其第1 項規定：
      檢察官就被告犯罪事實，應負舉證責任，並指出證明之方
      法。因此，檢察官對於起訴之犯罪事實，應負提出證據及
      說服之實質舉證責任。倘其所提出之證據，不足為被告有
      罪之積極證明，或其指出證明之方法，無從說服法院以形
      成被告有罪之心證，基於無罪推定之原則，自應為被告無
      罪判決之諭知。
（四）本院之判斷：
      訊據被告2 人堅決否認此部分之犯行，均辯稱：伊並沒有
      倒任何垃圾，也沒有挖洞回填任何垃圾等語。被告庚○○
      復辯稱：現場原本就已經有垃圾了等語。經查：
    1.證人即桃園縣蘆竹鄉公所稽查員甲○○於本院審理中證述
      ：於96年8 月25日會勘時，於上開蘆竹鄉土地上確有一般
      事業廢棄物（見下述九）等語明確（見本院卷第25至26頁
      ），且有現場照片、桃園縣蘆竹鄉公所環境稽查工作紀錄
      表在卷可稽，此為兩造所不爭執，應堪認定。
    2.按廢棄物清理法第46條第1 項第4 款所規定之犯罪構成要
      件行為，計有「貯存」、「清除」及「處理」三者，其中
      「清除」則指事業廢棄物之收集、運輸行為。至「處理」
      則包含(1)中間處理：指事業廢棄物在最終處置前，以物理
      、化學、生物、熱處理、堆肥或其他處理方法，改變其物
      理、化學、生物特性或成分，達成分離、減積、去毒、固
      化或安定之行為。(2)最終處置：指將事業廢棄物以衛生掩
      埋、封閉掩埋、安定掩埋或海洋棄置之行為。(3)再利用：
      指事業機構產生之事業廢棄物自行、販賣、轉讓或委託做
      為原料、材料、燃料、填土或其他經中央主管機關及目的
      事業主管機關認定之用途行為，並應符合本標準規定，此
      觀之「事業廢棄物貯存清除處理方法及設施標準」第2 條
      第1 項之規定即可明，合先敘明。
    3.關於被告2 人是否有廢棄物清理法第46條第1 項第4 款所
      規定之「清除」及「處理」行為？本院審酌：(1)觀諸證人
      丁○○、戊○○之偵訊及審理中之證述，其等僅能證明於
      埋伏查獲被告庚○○當時，系爭土地上有上述一般事業廢
      棄物，至於上開廢棄物究竟係何時、由何人、以何方式「
      收集、運輸」至現場之清除行為，上開證人並未目擊其過
      程。是以，現場既然屬於開放式之場所，且被告庚○○於
      21日動工後，22、23日兩日又下大雨致未動工（見證人丁○○、陳國蓮之審理中之證述），加以現今台灣山坡地內
      ，任意遭人棄置廢棄物之事屢見不鮮，基於罪疑唯輕原則
      ，實不能排除係被告以外之人趁隙傾倒事業廢棄物。(2)其
      次，當本院確認被告庚○○究竟有無在系爭蘆竹鄉土地上
      挖洞並回填廢棄物乙節，證人丁○○到庭證稱：因伊之土
      地係斜坡，所以應該是車子開過去直接倒在伊的土地上，
      伊當時看到垃圾時，垃圾已經倒在伊土地上等語（見審卷
      第63頁）。因此，並無法證明被告庚○○確有從事廢棄物
      之「處理」行為。(3)再者，苟被告2 人確有清除、處理廢
      棄物之犯意，其等大可直接將廢棄物逕行丟棄於路旁，又
      何需大費周章以挖土機修建道路並同時丟棄廢棄物而增加
      遭查獲之風險？從而，被告庚○○辯稱系爭土地上原就有
      廢棄物乙節，尚非不可採信。(4)至被告乙○○雇請被告庚○○至現場剷平道路之用意為何，原因本不一而足，依前
      開認定，並不能排除系爭土地上之事業廢棄物係由他人所
      傾倒，是基於罪疑唯輕原則，亦應認被告乙○○並無從事
      廢棄物之清除、處理行為。
    4.綜上，可知檢察官所提出之證據，僅能證明系爭蘆竹鄉土
      地上，確有一般事業廢棄物，惟尚難證明被告2 人確有從
      事廢棄物之清除、處理之犯行。再者，公訴人所提各項積
      極證據，均不足說服使本院達到超越合理懷疑之有罪確信
      ，揆諸前揭說明意旨，本於「罪疑唯輕」原則，即屬不能
      證明被告犯罪。本應為無罪之諭知，惟公訴意旨既認此部
      分與前述論罪科刑之部分有想像競合之裁判上一罪關係，
      爰不另為無罪之諭知。
六、應適用之法條：刑事訴訟法第299 條第1 項前段，山坡地保
    育利用條例第34條第1 項、第5 項，刑法第11條前段、第28
    條、第354 條、第55條，刑法施行法第1 條之1 第1 項、第
    2 項前段。
本案經檢察官林安紜到庭執行職務。
中    華    民    國    97    年    12    月    17    日
                  刑事第一庭審判長法  官  曾淑華
                                  法  官  俞力華
                                  法  官  顧正德
以上正本證明與原本無異。
如不服本判決應於收受判決後10日內向本院提出上訴書狀，並應
敘述具體理由。其未敘述上訴理由者，應於上訴期間屆滿後20日
內向本院補提理由書 (均須按他造當事人之人數附繕本)「 切勿
逕送上級法院」。
                                  書記官  劉晨輝
中    華    民    國    97    年    12    月    23    日
附論罪科刑依據之法條：
山坡地保育利用條例第34條
違反第 10 條規定者，處 6 月以上 5 年以下有期徒刑，得併科
新台幣 60 萬元以下罰金。
前項情形致釀成災害者，加重其刑至二分之一；因而致人於死者
，處5 年以上12年以下有期徒刑，得併科新台幣1 百萬元以下罰
金；致重傷者，處3 年以上10年以下有期徒刑，得併科新台幣80
萬元以下罰金。
因過失犯第 1 項之罪致釀成災害者，處 1 年以下有期徒刑，得
併科新台幣60 萬元以下罰金。
第 1 項未遂犯罰之。
犯本條之罪者，其墾殖物、工作物、施工材料及所使用之機具沒
收之。


司法院資訊處製作；財團法人民間司法改革基金會備份。
